【裁判字號】    94,重家訴,14
【裁判日期】    970408
【裁判案由】    損害賠償等
【裁判全文】
臺灣高雄地方法院民事判決            94年度重家訴字第14號
原      告  丁○○
            戊○○
共      同
訴訟代理人  薛西全律師
複  代理人  劉妍孝律師
被      告  丙○○
            甲○○
            乙○○
共      同
訴訟代理人  沈榮生律師
上當事人間請求損害賠償等事件，本院於民國97年3 月6 日言詞
辯論終結，判決如下：
  主    文
被告丙○○應給付原告丁○○新臺幣壹仟壹佰貳拾陸萬肆仟陸佰
貳拾貳元及自民國95年4 月13日起至清償日止，按週年利率百分
之五計算之利息。
被告丙○○應給付原告戊○○新臺幣捌佰零捌萬肆仟柒佰肆拾肆
元及自民國95年4 月13日起至清償日止，按週年利率百分之五計
算之利息。
原告其餘之訴均駁回。
訴訟費用由原告丁○○負擔百分之三十二；原告戊○○負擔百分
之二十七；被告丙○○負擔百分之四十一。
本判決第一項於原告丁○○以新臺幣參佰柒拾伍萬肆仟捌佰柒拾
肆元為被告丙○○供擔保後，得假執行。但被告丙○○如以新臺
幣壹仟壹佰貳拾陸萬肆仟陸佰貳拾貳元為原告丁○○預供擔保後
，免為假執行。
本判決第二項於原告戊○○以新臺幣貳佰陸拾玖萬肆仟玖佰壹拾
肆元為被告丙○○供擔保後，得假執行。但被告丙○○如以新臺
幣捌佰零捌萬肆仟柒佰肆拾肆元為原告戊○○預供擔保後，免為
假執行。
原告其餘假執行之聲請均駁回。
  事 實 及 理 由
一、原告主張：
  (一)緣民國（下同）55年5 月10日，蔡俗得、李錫添、李景壽
    、侯宗能、蔡居、許泰、林春泉，向海軍營產管理所共同承
    租援中港八號漁塭24甲，以蔡俗得為代表與海軍簽立放租契
    約，屬共同經營，未劃分區域耕作，股東再依出資比例（指
    整地、購買魚苗飼料等成本），製作股東名冊記載各人持有
    股份，其中，蔡俗得股份額占24分之11，惟因被告丙○○自
    小有聽覺障礙，謀職不易，為使被告習得一技之長，蔡俗得
    將名下24分之3 股份，登記被告丙○○名下，令被告丙○○
    列為承租人，然非贈與（如屬贈與則屬遺產歸扣爭議），實
    際承租人及出資股東乃蔡俗得。俟58年2 月10日，蔡俗得
    再與訴外人李錫添、湯興祖、侯宗能、蔡居、蔡春雄及黃鄉
    共同向海軍續租援中港八號漁塭，蔡俗得增加出資其承租範
    圍增為24.4甲，股份額占244 分之135 ，蔡俗得仍將244 分
    之55股份，登記於被告丙○○名下，蔡俗得名下登記244 分
    之80股份。60年魚塭股東召開股東會議，股東蔡居建議將
    漁塭分為東西兩部，自61年開始多角性經營方策，蔡俗得並
    表示將其名下股份換算之承租面積中3 甲撥予蔡白好、0.5
    甲撥予乙○○承租，被告丙○○亦應蔡俗得要求，撥2.5 甲
    予被告乙○○承租，股東侯宗能則撥1.5 甲予侯宗賢承租，
    以期增加人手出力，然實質無令他人加入意思，決議內容並
    將各人登記之股份及依股份換算之承租面積。此後，系爭漁
    塭分作東西部管理，東部魚塭（等則甲、丙），以蔡俗得為
    代表向海軍承租，股東名簿記載蔡俗得、湯興祖、蔡白好、
    侯宗賢及被告乙○○為股東。西部漁塭（等則乙），以蔡居
    為代表與海軍簽約，股東名簿記載蔡居、侯宗能、丙○○、
    蔡春雄及黃鄉為股東。上開股東名冊載明各人登記之股份額
    ，及各人依股份額換算之承租面積。當時被告乙○○及蔡白
    好於登記為股東及承租人後，並未加入經營，被告乙○○直
    至民國70年間始到魚塭幫忙，足徵魚塭股東及實際承租人乃
    蔡俗得、李錫添、湯興祖、侯宗能、蔡居、蔡春雄及黃鄉七
    人，至訴外人侯宗賢、被告丙○○、被告乙○○及蔡白好僅
    形式上承租名義人，股東僅借用其名義承租及登記股份而已
    ，原本期待增加人手。至此，蔡俗得之股份換算承租面積，
    為13.5甲，其中0.5 甲，蔡俗得已賣給原告丁○○，惟原告
    丁○○仍委由蔡俗得經營管理。64年5 月18 日 蔡俗得死
    亡，其繼承人有配偶蔡白好、子女蔡一、丁○○、丙○○、
    乙○○、蔡盛和、己○○、戊○○共8 人，繼承蔡俗得魚塭
    股份及承租權，應繼分各為八分之ㄧ。因被告丙○○熟稔魚
    塭經營，蔡家及原告丁○○均委由丙○○管理前開魚塭股份
    及租賃權，每年魚塭經營倘有盈餘，屬蔡家財產部份（但魚
    塭尚有其他股東可分配盈餘，如原告丁○○出資之0.5 甲）
    ，蔡家協議應提出新臺幣（下同）40萬元供蔡白好作生活費
    ，若有剩餘則平均分派紅利予蔡家繼承人，故被告丙○○於
    每年農曆年後將結算結果告知蔡家繼承人，有結餘時並分派
    紅利，至被告丙○○除得分配上開紅利外，其本身在漁塭管
    理經營，亦向漁塭領取薪資。嗣67年換約時，蔡家推由被
    告丙○○出面，將蔡俗得名下之東部漁塭144 分之45股份改
    登記為丙○○名下，東部魚塭改以被告丙○○為承租人代表
    ，與海軍簽約，至原本登記於蔡白好及乙○○名下之股份及
    承租權及登記丙○○名下之西部漁塭股份及承租權，被告丙○○仍延續蔡俗得生前模式登記，未變動名義，但均由被告
    丙○○管理。故當時被告丙○○、乙○○及蔡白好名下之魚
    塭股份及承租權，除原告丁○○自行出資購入者外，屬蔡家
    全體繼承人所有無訛。爾後，似因海軍變更規定，每人承租
    面積不得超過5 甲，且改為一承租戶簽立一契約，是原放租
    契約所載之承租人，均按股東名冊所載依股份額所換算之承
    租面積，以該承租面積分別與海軍締約，實際上仍共同經營
    耕作，與以往無異。72年間，被告丙○○將名下西部漁塭
    股份換算承租面積為3 甲之部分委由被告甲○○出面與海軍
    締約，76年間被告丙○○將其個人、乙○○及蔡白好，依
    原股東名冊所載股份額換算承租面積部份，分別與海軍締約
    ，至此之後被告未再與海軍換約。惟因系爭漁塭股份及承租
    權屬蔡家家產，而委由被告丙○○管理，故被告換約後，仍
    按協議分派紅利予蔡家兄妹。89年2 月11日蔡白好死亡，
    其繼承人為蔡一、丁○○、丙○○、乙○○、蔡盛和、己○○、戊○○共7 人，92年海軍終止放租契約後，即依照上開
    放租契約所載承租人及承租面積，發放補償金。蔡白好名下
    3 甲漁塭承租權之補償費共4,602,106 元，業由蔡家兄妹領
    取完畢。
  (二)被告是否均為形式上承租名義人？被告丙○○一開始就是
    名義人，且有在實際經營，但出資人是蔡俗得，被告乙○○
    是在蔡俗得過世後，才有經營，因蔡俗得將魚塭登記予被告
    乙○○時，乙○○尚在花蓮經營玉石工廠，原本蔡俗得希望
    乙○○幫忙經營，但乙○○當時未立刻加入，此經證人己○○證實，足見登記時乙○○並未幫忙經營魚塭，蔡俗得僅借
    乙○○名義登記而已；從60年股東會議記錄來看，蔡俗得
    出了0.5 甲，丙○○卻撥了2.5 甲給乙○○，所以可以看出
    當時可以決定撥出魚塭租賃權多寡者，是蔡俗得，故丙○○
    為形式上承租名義人，是61年以後之承租名義人雖另增加蔡
    白好、乙○○及侯宗賢等人，但依上開決議意旨，實質上並
    無令他人加入之意，顯見該新增之承租名義人僅為因應魚塭
    多角經營而增加，其真意並非增加股東人數，換言之，實質
    上之承租人並未增加，蓋系爭魚塭自承租之初，股東即為實
    質出資承租者，上開新增承租名義人並未出資入股，真正之
    承租人仍握於舊有股東手中，而被告丙○○名下承租部分，
    係因蔡俗得委託信託管理而來。嗣被告丙○○雖將西部魚塭
    3 甲轉登記於被告甲○○名下，惟僅涉及管理權人之變動，
    與系爭魚塭權利之歸屬並無關係。被告丙○○亦自承「我
    父親買的沒錯」、「我爸爸在的時候登記給我…」等語。
    (1)按「借名登記與信託法公布施行前之信託行為，二者之要
    件並不相同，前者係約定一方所有應經登記之財產以他方為
    登記名義人，而後者則指委託人授與受託人超過經濟目的之
    權利，但僅許可其於經濟目的範圍內行使權利之法律行為。
    」(參照最高法院92年台上字第1263號判決意旨)，次按「信
    託契約之受託人不僅就信託財產承受權利人之名義，且須就
    信託財產，依信託契約所定內容為積極的管理或處分。(2)查
    蔡俗得生前將系爭魚塭登記被告丙○○等名下，冀其能幫忙
    照料魚塭，實則被告丙○○等並無干預魚塭管理、處分等決
    策權限，參照上開最高法院92年台上字第1263號及91年台上
    字第1871號判決意旨，蔡俗得與被告丙○○間成立一借名契
    約，得類推適用民法委任規定，故蔡俗得死亡時，全體繼承
    人得類推適用民法第549條及第550條規定，請求被告返還系
    爭魚塭租賃權之登記名義（即將魚塭登記名義回復原狀），
    當時蔡家繼承人本可請求被告等回復登記名義，然蔡家兄弟
    姐妹達成共識，仍共推被告丙○○經營魚塭，而經營魚塭所
    需之資金，除蔡家長期經營魚塭已存有之資金外，被告丙○○得以蔡家財產擔保借款。綜上，蔡俗得生前，將名下部
    分股份（出資額）及承租權（承租名義），借名登記被告丙○○、乙○○及蔡白好名下，蔡俗得死亡時，借名關係當然
    消滅，蔡家繼承人委由被告丙○○管理全部魚塭股份額及承
    租權，故被告丙○○將蔡俗得名下之漁塭股份及承租權改登
    記其名下，原被告丙○○名下之西部漁塭股份及承租權，後
    改以甲○○名義向海軍承租。至蔡俗得生前登記於被告乙○○及蔡白好名下之部份，原由丙○○管理，繼續以該二人名
    義向海軍承租，俟70年間乙○○參加經營後，亦委由乙○○
    幫忙管理。魚塭股份及承租權屬蔡家家產者，既委由被告丙○○管理，按上開最高法院30年上字第1955號判例、48年台
    上字782號判例，及民法第528條規定，被告丙○○與蔡家繼
    承人間，屬委任關係。嗣70年間被告乙○○加入經營，被告
    乙○○與蔡家繼承人間，亦屬委任關係。至被告丙○○以甲○○名義承租部份，被告丙○○已自承：「…因海軍新法規
    定限制一個人只能承租五甲，我才以碧玉名義登記，事實上
    碧玉一直都是我的幫手，所以登記她的名字，只是順理成章
    」等語，堪認被告甲○○僅代被告丙○○處理事務，並非贈
    與，按民法第539條規定，蔡家繼承人對該被告甲○○就委
    任事務之履行，有直接請求權，爰依民法第541條請求被告
    將處理委任事務收取之金錢即補償金，按原告應取得之部分
    ，交付原告。
  (三)蔡俗得的遺產是否有13甲之租賃權？系爭魚塭租賃權屬「
    得」繼承之標的，被告抗辯系爭租賃權不得為繼承之標的，
    顯無理由。依營產管理局函文、最高法院51年台上字1134號
    判例及最高法院79年台上字第290 號判決意旨，足徵系爭魚
    塭租賃權當然屬得繼承之標的，於繼承原因發生時，原租約
    由繼承人全體繼承，繼承人間無須以登記為繼承租約之生效
    要件，數繼承人時，除非繼承人均放棄租約權或有協議分割
    情形，否則原租約繼續存續，是以被告抗辯本件魚塭租賃權
    非屬當然可繼承之標的，顯無理由。系爭魚塭13甲均由蔡
    俗得所購入，生前委由丙○○、乙○○及蔡白好經營管理，
    並登記於其名下，且查因三七五租約有強制締約之性質，被
    告等無法以侵害繼承權方式取得系爭承租權，是以64年5 月
    18日蔡俗得死亡時，系爭魚塭租賃權當然已由蔡家全體繼承
    人繼承，被告所侵害者係原告之承租權而非繼承權。被告
    抗辯渠等間魚塭租賃權，均經原登記名義人拋棄後，始由被
    告乙○○、甲○○等自行承租，顯無理由。上開股東會會議
    內容、用語，隻字未提及拋棄，且該股東會會議既已明示無
    令他人加入參與股東之意，足見當時蔡俗得並未拋棄撥予被
    告乙○○3 甲之魚塭租賃權。另被告丙○○僅形式上承租人
    ，無任何權源可以拋棄系爭西部魚塭3 甲之承租權予任何人
    ，其倘欲拋棄該部分繼承權，應經全體繼承人同意，惟原告
    否認有拋棄承租權一事。
  (四)原告丁○○有無購買0.5甲之租賃權？當初0.5甲，原告丁○○是向蔡俗得購買，此有被告丙○○親筆書寫之字條，當初
    因為原告丁○○是公務人員，不能出名擔任承租人，就相信
    蔡俗得，所以就沒有具名，每年魚塭有紅利，被告丙○○也
    都會按0.5甲的比例分給丁○○，因為當時都是丙○○在經
    營，蔡俗得生前已將其所有之魚塭股份及承租權，換算面積
    為0.5甲部份賣給原告丁○○，是原告丁○○本身即有魚塭
    股份及承租權。就委任事務之履行，有直接請求權。另查，
    原告丁○○所有換算0.5甲承租權，於蔡俗得過世後，其與
    蔡俗得之委任關係消滅，原告改委由被告丙○○管理，是原
    告丁○○及被告間，按民法第528條規定屬委任關係。
  (五)請求權基礎：兩造間應屬委任關係，按民法第541 條第2項
    規定，被告本將依自己名義取得對海軍之漁塭補償金請求權
    移轉予原告，惟現被告既已受領補償金，是按民法第541 條
    第1 項規定，被告應將為原告處理漁塭事務取得之漁塭補償
    金返還予原告。另被告依法既有將系爭漁塭補償金請求權或
    補償金移轉給付予原告之義務，經原告多次請求竟拒不給付
    ，顯然不法侵害原告財產權致原告受有損害無訛，按民法第
    184 條規定，被告亦應負損害賠償責任，爰擇一為勝訴判決
    。
  (六)原告計算請求金額方式：
    被告丙○○應給付原告部份：
    (1)原告丁○○部份，計11,264,622元 (小數點以下四捨五入
      ，以下均同)：原告丁○○就系爭漁塭補償金，得主張
      26,526,854元，惟被告丙○○以其名下登記承租41,859㎡
      （約4.5甲部分）向海軍領取之地價補償費計66,974,400
      元，是被告丙○○按其所領取補償金之比例應返還予原告
      之補償費，計11,264,622元 (計算式：26,526,854×丙○○領取之地價補償金66,974,400元/被告三人領取補償金
      157,716, 800元=11,264,621.97元)。
    (2)原告戊○○部份，計8,084,744 元：原告戊○○就系爭漁
      塭補償金得主張19,038,617元，惟被告丙○○以其名下登
      記承租41,859㎡（約4.5 甲部分）向海軍領取之地價補償
      費計66,974,400元，是被告丙○○按其所領取補償金之比
      例應返還予原告之補償費，計8,084,744 元 (計算式：19
      ,038,617 × 丙○○領取之地價補償金66,974,400元/ 被
      告三人領取補償金157,716,800 元=8,084,743.98 元)。
    被告乙○○應返還原告部份：
    (1)原告丁○○部份，計7,478,800 元：原告丁○○得就系爭
      魚塭補償金，主張26,526,854元，惟被告丙○○以其名下
      登記承租27,791㎡部分（約3 甲部分），向海軍領取之地
      價補償費共計44,465,600元，是被告乙○○按其所領取補
      償金之比例應返還予原告之補償費，計7,478, 800元(計
      算式：26,526,854×丙○○領取之地價補償金44,465,600
      元/ 被告三人領取補償金157, 716,800元=7,478,800.47
      元)。
    (2)原告戊○○部份，計5,367,618 元：原告戊○○就系爭魚
      塭補償金得主張19,038,617元，惟被告丙○○以其名下登
      記承租27,791㎡部分（約3 甲部分），向海軍領取之地價
      補償費共計44,465,600元，是被告乙○○按其所領取補償
      金之比例應返還予原告之補償費，計5,367, 618元 ( 計
      算式：19,038,617×丙○○領取之地價補償金44,465,600
       元/ 被告三人領取補償金157,71 6,800元
      =5,367,617.95 元)。
    被告甲○○應返還原告部份：
    (1)原告丁○○部份，計7,783,432 元：原告丁○○得就系爭
      魚塭補償金，主張26,526 ,854 元，惟被告甲○○以其名
      下登記承租28,923㎡部分（約3 甲部分），向海軍領取之
      地價補償費共計46,276,8 00 元，是被告甲○○按其所領
      取補償金之比例應返還予原告之補償費，計7,783,
      431.55元 (計算式：26,526,854 × 甲○○領取之地價補
      償金46, 276,800 元/ 被告三人領取補償金157,716,800
      元=7,783,431.55 元)。
    (2)原告戊○○部份，計5,586,255 元：原告戊○○就系爭漁
      塭補償金得主張19,038,617元，惟被告甲○○以其名下登
      記承租28,923㎡部分（約3 甲部分），向海軍領取之地價
      補償費共計46,276,800元，是被告甲○○按其所領取補償
      金之比例應返還予原告之補償費，計5,586, 255元 ( 計
      算式：19,038,617×甲○○領取之地價補償金46,276,800
       元/ 被告三人領取補償金157,716,800 元=5,586,255.
      05 元)。
  (七)訴之聲明：
   被告丙○○應給付原告丁○○11,264,622元整，及民事準
     備書狀（三）繕本送達翌日起至清償日止，按週年利率百
     分之五計算之利息。
   被告丙○○應給付原告戊○○8,084,744 元整，及自民事
     準備書狀（三）繕本送達翌日起至清償日止，按週年利率
     百分之五計算之利息。
   被告乙○○應給付原告丁○○7,478,800 元整，及自民事
     準備書狀（三）繕本送達翌日起至清償日止，按週年利率
     百分之五計算之利息。
   被告乙○○應給付原告戊○○7,478,800 元整，及自民事
     準備書狀（三）繕本送達翌日起至清償日止，按週年利率
     百分之五計算之利息。
   被告甲○○應給付原告丁○○7,783,432 元整，及自民事
     準備書狀（三）繕本送達翌日起至清償日止，按週年利率
     百分之五計算之利息。
   被告甲○○應給付原告戊○○5,586,255 元整，及自民事
     準備書狀（三）繕本送達翌日起至清償日止，按週年利率
     百分之五計算之利息。
   訴訟費用由被告負擔。
   願供擔保請准宣告假執行。
二、被告則以：
  (一)承租魚塭時間：丙○○部份：(1)55年丙○○自高雄水產畢
    業後即向海軍總司令部福利處營產管理所承租援港八號土地
    （下同），當時承租之面積為3/24，而被繼承人蔡俗得承租
    8/24，(2)至58年，蔡俗得仍為80/244，丙○○擴租為55/244
    ，蔡俗得承租部分既未變更，足證丙○○係自行承租，(3)60
    年蔡俗得於股東會議時稱年齡較大所承租之面積八甲擬撥3
    甲予妻蔡白好及0.5 甲撥予子乙○○云云，其性質係將其中
    3.5 甲拋棄，由蔡白好承租3 甲，另0.5 甲由乙○○承租，
    另丙○○又拋棄2.5 甲，由乙○○承租，此時乙○○部份共
    為3 甲。足証乙○○之承租係源自蔡俗得與丙○○之拋棄承
    租。魚塭自此分為東西部。(4)至64年東部魚塭承租人為蔡俗
    得君承租東部魚塭4.5 甲（持分45/144）、蔡白好3 甲（持
    分30/144）、乙○○3 甲（持分30/144），西部為丙○○3
    甲（持分30/100），租期均自64年至66年。(5)64年5 月18日
    蔡俗得往生，其所承租部份由丙○○另向海軍營產所承租租
    期自67年至69年，至70年1 月26日丙○○承租45/144、蔡白
    好30/144、乙○○30/144，此持分一直至海軍收回止均未更
    變，準此，足証丙○○所承租之部份並非繼承而得，而係向
    海軍營產所承租（原為海軍總司令部福利處營產管理所），
    原告主張被告等侵害其繼承權，然並未舉証以實其說，自難
    認有理由。乙○○部份：係於60年12月1 日股東會議上由
    蔡俗得以年老體衰不堪養殖拋棄0.5 甲及丙○○拋棄2.5 甲
    而由乙○○承租，當時蔡俗得尚健在，並無繼承發生之原因
    ，因此乙○○並非繼承蔡俗得君之承租權至為明灼。甲○○部份：甲○○所承租之3 甲係於71年2 月26日向海軍營產
    管理所直接承租，而此部份依放租契約書所載之土地等則為
    乙顯係西部魚塭，換言之，此部份應是丙○○原所承租之西
    部魚塭拋棄而為甲○○承租。
  (二)被告是否均為形式上承租名義人？被告否認是蔡俗得出資
    ，但丙○○確實有在經營。60年股東會議增加乙○○、蔡白
    好，而乙○○從62、63年以後有實際經營，是在蔡俗得過世
    前，蔡白好一向與蔡俗得一起經營。在60年時海軍有規定
    每人不得超過3 甲，當時丙○○是5.5 甲，所以才撥2.5 甲
    給乙○○，而且以後的股東會議，每人也都沒有超過3甲。
    丙○○撥出2.5甲部分，在股東會議有紀錄，在丙○○退役
    後，要撥出2.5 甲與乙○○參加經營，顯然此為丙○○自由
    意思撥出。本件與海軍營產所所訂立之租賃契約，非當然
    可以繼承，依該契約第11條規定「乙方（承租人）之魚塭應
    以本身自力經營為限．．．」準此，若無法自力經營者，自
    不得為承租，原告一再主張可依繼承取得租權，顯有誤解，
    換言之，若繼承人無自力經營之能力，自難憑繼承人之身分
    而取得承租權。又原告雖舉判例，以繼承人共同協議由繼承
    人其中一、二人名義承租云云被告予以否認有此協議，原告
    就此自應負舉証之責。原告既已自承繼承人等有部份係教職
    、在學、當兵等等，則益証渠等無自力經營之能力，自不得
    僅賴繼承人之身分即有租賃權。又本件租賃契約於78年以
    前均屬定期契約，即租賃權利係依雙方所定之租賃期限而有
    效，期滿則租賃權當然終止。被告與海軍營產所所訂之租賃
    契約每約三年。且蔡俗得於64年即已往生，其所承租之期限
    至66年止，被告等人與海軍營產所訂立之契約係新契約，並
    非依繼承而當然取得，從而，原告所主張被告等侵害渠等所
    應繼承之租賃權云云即難認有理由。又原告主張被告之租
    賃係信託關係云云被告予以否認，原告亦乏舉証以實其說。
    經營魚塭，需投入鉅額之養殖資本，原告等迄今亦未能舉証
    渠等有參與經營，投資資金或分配之事項，自不能空口泛稱
    有共同經營，至於給予兩造之先母蔡白好之生活費，係因蔡
    白好至其死亡前有三甲之租賃，當有所得，況且以被告等身
    為蔡白好子、媳，即提供予蔡白好為生活之所需亦屬孝道之
    遂行，自不得比附援用，而認為係為繼承人所共有，且蔡白
    好部份所領得之補償費亦依繼承之法則分配予繼承人等，益
    足証明，此租賃契約之效力均發生於承租人與出租人間，而
    非繼承之關係。原告另主張依委任關係，並主張係委託丙○○管理云云然就如何委任？處理範圍，處理事務之資金、
    報酬等等均未能舉証，則其空言委任，自難認有理由。至原
    告所提之原証十一係原告自行制作之私文書，未能証明雙方
    有委任關係，且就自蔡俗得過世後，被告經營魚塭之費用未
    能提出委任人提供處理費用之証據，64年至92年間，長達28
    年所有經營耕作魚塭之費用均由被告等自行籌措，在這28年
    間原告及其他兄弟姊妹並未曾提供一絲一毫，任令被告等擔
    負虧損風災、水災之危險負擔，豈有委任可言，今發現有補
    償費可領，即競相主張遺產委任管理，亦實過於牽強，是其
    主張，自難採信。
  (三)蔡俗得的遺產是否有13甲之租賃權？海軍函文僅說補償是
    引用三七五減租，但訂約並不是適用三七五減租條例，該函
    表示是租約屆滿後，才適用三七五減租條例只是借用該法規
    定來計算補償標準。而租約與三七五減租條例六年一期不同
    ，本租約是三年一期。本件與海軍營產所所訂立之租賃契
    約，非當然可以繼承，依前揭契約第11條規定「乙方（承
    租人）之魚塭應以本身自力經營為限．．．」準此，若無法
    自力經營者，自不得為承租，原告一再主張可依繼承取得租
    權，顯有誤解，換言之，若繼承人無自力經營之能力，自難
    憑繼承人之身分而取得承租權。又原告雖舉判例，以繼承人
    共同協議由繼承人其中一、二人名義承租云云被告予以否認
    有此協議，原告就此自應負舉証之責。又蔡俗得於64年往
    生前，所承租之期限至66年止，按租賃契約之性質，依法於
    承租人死亡或期限屆滿即已終止，準此，蔡俗得君所承租之
    權利，應於64年5 月或66年12月即已終止，被告等與海軍營
    產所訂立之契約係新契約，並非依繼承而當然取得，從而，
    原告所主張被告等侵害渠等所應繼承之租賃權云云即難認有
    理由。
  (四)丁○○有無購買0.5 甲之租賃權？就原告提出於丙○○所書
    「丁○○擁有蔡家魚塭半甲，此半甲魚塭係自購非蔡俗得贈
    與」之紙條只是因丁○○有意購買，然丁○○嗣後並無購買
    ，若丁○○主張其有購買應負舉証之責，即價金若干？給付
    款項予何人？購得何部份？自78年後如何養殖？出資若干？
    租金繳納若干？予何人？否則自不得以此空泛之字條即主張
    其有0.5 甲之承租。且丁○○既主張係向蔡俗得購得，則應
    由蔡俗得書寫字條，才符情理，然蔡俗得君業於六十四年往
    生，則豈有由丙○○於七十八年再出具之理耶！準此，益見
    其虛？
  (五)綜上所陳，本件被告等人所承租之土地均係直接與海軍營產
    所訂定放租契約，且均自行養殖，自行依約繳納租金，絕非
    繼承人之公同共有財產，原告等雖主張交丙○○管理經營云
    云，然並未能舉証以實其說，且自64年迄92年海軍收回止，
    此長達28年之期間養殖業異常困頓，被告等又投下鉅資，增
    設許多改良物（此從原告亦自認之改良物補償費應由被告等
    具領即可証明），何以原告等均無出資？亦未曾繳納租金？
    亦均不聞不問盈虧與勞力成本，迨有補償費可領即又出面主
    張，準此，足証本件所承租之土地並非租佃權之繼承，則被
    告分別所領取之補償費亦係依法為之，絕無侵害原告等之繼
    承權益，原告等之主張顯無理由等詞置辯，並聲明原告之訴
    駁回，訴訟費用由被告負擔，如受不利判決願預供擔保請准
    免為假執行。
三、兩造所不爭執為本院判決基礎事實
    本件緣起海軍營產管理所為增加國庫收入及協助發展漁業，
    委託特定人經營魚塭，以兩造主張之事實發生先後順序：
  (一)草創時期：55年5 月17日蔡俗得、李錫添、李景壽、侯宗
    能、丙○○、蔡居、許泰、林春泉8 人，以蔡俗得為代表與
    海軍總司令部福利處營產管理所主任（以下簡稱海軍）簽訂
    系爭「海軍總司令部福利處營產管理所魚塭（營產）放租契
    約書」（以下簡稱魚塭放租契約書）、租約期限至57年12月
    31日止，其中蔡俗得登記股份額為8/24，丙○○登記股份額
    為3/24；58年2 月10日蔡俗得、李錫添、湯興祖、侯宗能
    、丙○○、蔡居、蔡春雄、黃鄉8 人，再由蔡俗得為代表與
    海軍簽訂租約期限至60年12月31日止之魚塭放租契約，其中
    蔡俗得登記股份額為80/244、丙○○登記股份額為55/244；
    60年12月1 日由蔡俗得擔任主席，由李錫添、湯興祖、侯
    宗能、丙○○、蔡居、蔡春雄、黃鄉參與「援中港草橋八號
    魚塭六十年度第二次股東會議」，會中決議：(1)將承租魚塭
    面積14.4甲稱為東部（土地等則：甲、丙）、餘10甲稱為西
    部（土地等則：乙），並推舉蔡俗得為東部（蔡俗得、李錫
    添、湯興祖、蔡白好、侯宗賢、乙○○）代表人、蔡居為西
    部（侯宗能、丙○○、蔡春雄、黃香、蔡居）代表人，自61
    年度開始多角性經營方策；(2)侯宗能將其承租面積撥1.5 甲
    予侯宗賢；(3)蔡俗得將其承租面積8 甲中撥3 甲予其配偶蔡
    白好、0.5 甲予乙○○；丙○○將其承租面積5.5 甲中撥
    2.5 甲予乙○○。
  (二)多元發展時期：61年即分別由蔡俗得、蔡居代表東西部魚
    塭股東與海軍簽訂租約期限至63年12月31日之魚塭放租契約
    ，其中蔡俗得股份額為45/144；乙○○為30/144；丙○○為
    30/100；64年2月15日亦分別由蔡俗得、蔡居代表東、西
    部魚塭股東與海軍簽訂租約期限至66年12月31日之魚塭放租
    契約，僅其中東部原有李錫添等則甲之放租面積改列為湯興
    祖承租，李錫添不再列名股東，亦即東部魚塭股東變更為蔡
    俗得、湯興祖、蔡白好、侯宗賢、乙○○5人；64年5月18
    日蔡俗得死亡，其繼承人有配偶蔡白好、子女蔡一、丁○○
    、丙○○、乙○○、蔡盛和、己○○、戊○○共8人，上揭
    魚塭租賃契約並未另行簽訂；67年1月25日丙○○取代蔡
    俗得前揭股份額及承租面積、等則土地並代表東部魚塭股東
    與海軍簽訂租約期限至69年12月31日之魚塭放租契約，東部
    魚塭股東變更為丙○○、湯興祖、蔡白好、侯宗賢、乙○○
    5人；西部魚塭放租契約則欠缺。
  (三)熟成穩定時期：70年1 月26日再由丙○○代表東部魚塭股
    東與海軍簽訂租約期限至70年12月31日，嗣延長至71年12月
    31日之魚塭放租契約；西部魚塭放租契約亦欠缺；71年2
    月26日甲○○與海軍就土地等則乙，面積28,923平方公尺土
    地簽訂租約期限至71年12月31日之魚塭放租契約；72年1
    月26日甲○○再就上揭土地與海軍簽訂租約期限至78年12月
    31日之魚塭放租契約；其他放租契約欠缺；直至76年4月1
    日(1)丙○○就土地等則甲、丙，面積41,859平方公尺土地；
    (2)蔡白好就土地等則丙，面積27,791平方公尺土地；(3)乙○○就土地等則丙，面積27,791平方公尺土地分別與海軍簽訂
    租約期限均至78年12月31日止之魚塭放租契約；自78年12
    月31日租約到期後，依「國有財產法」規定不得續約放租，
    形成不定期租賃關係；89年2月11日蔡白好死亡，其繼承
    人為蔡一、丁○○、丙○○、乙○○、蔡盛和、己○○、戊○○共7人。
  (四)租約終止發送補償時期：92年8月31日海軍終止放租契約
    ，陸續辦理援中港放租土地收回案補償費發放，補償金分
    1/3 地價補償費、土地改良物補償費及農作物補償費三部分
    計算，其中地價補償費(1)丙○○承租面積共41859平方公尺
    ，發放66,974,400元；(2)甲○○承租面積28923平方公尺，
    發放46, 276,800元；(3)蔡白好承租面積27791平方公尺，發
    放44, 465,600元，由繼承人全體領取；(4)乙○○承租面積
    27791平方公尺，發放44,465,600元。
四、本院得心證理由
    本件原告所請求被告給付之海軍發放補償費係源於海軍與被
    告簽訂魚塭放租契約之終止，該終止之魚塭放租契約固分別
    係以被告丙○○、乙○○各於76年4月1日、甲○○於72 年1
    月26日所簽訂，嗣於78年12月31日期限屆至後視為不定期租
    賃關係之契約，形式上與蔡俗得自55年5月10日起陸續定期
    與海軍簽訂之契約不同，然上揭經終止之被告丙○○所簽
    契約之標的即承租之土地等則、面積俱與蔡俗得生前於64
    年2月15日與海軍簽訂之最後一次魚塭放租契約中標示蔡俗
    得承租之土地等則、面積相同；上揭經終止之被告乙○○
    所簽契約之標的則自60年12月1日「援中港草橋八號魚塭六
    十年度第二次股東會議」決議由蔡俗得撥予3甲、丙○○撥
    予2.5甲後，自61年起乙○○陸續與海軍簽訂租約所標示之
    土地等則、面積相同；上揭經終止之被告甲○○所簽契約
    之標的則與被告丙○○自60年12月1日上開會議決議撥予被
    告乙○○2.5甲後自61年起至67年1月25日蔡俗得死亡後，丙○○取代蔡俗得為東部魚塭代表簽約前，丙○○所分配承租
    之西部魚塭承租土地等則、面積相同；足見被告丙○○、乙○○、甲○○所簽訂經終止之魚塭放租契約與蔡俗得自有一
    定關連，原告主張與被告間有委託處理魚塭事務之契約關係
    存在而契約終止應移轉給付魚塭補償金，並以被告多次不理
    會原告請求而依民法第184條規定擇一請求法院判決如其聲
    明所示，本院以上揭經終止契約之標的係定案於蔡俗得死亡
    前後予以劃分，分別審究如下：
 (一)被告乙○○、甲○○與原告有無委託處理魚塭事務之契約存
   在？
   如前所述，被告乙○○、甲○○所領取海軍發放補償費之
     承租契約標的係定案於蔡俗得生前主持之60年12月1日會議
     決議，並自61年起分別以被告乙○○、丙○○名義與海軍
     簽訂魚塭放租契約為標的，原告就此以(1)該會議僅為因應
     魚塭多角經營而增加，無意增加股東人數，亦即實質上承
     租人並未增加，仍係實質出資承租之蔡俗得，僅蔡俗得能
     決定撥出魚塭租賃權多寡，丙○○僅係承租名義人；(2)乙○○當時仍在花蓮經營玉石廠並未立刻加入魚塭幫忙而主
     張丙○○與乙○○在蔡俗得生前與蔡俗得成立借名登記契
     約，在蔡俗得死亡後，乙○○與丙○○就其名下之租賃權
     另與蔡俗得繼承人全體成立委任契約，丙○○嗣後將其名
     下承租之西部魚塭3甲轉由甲○○承租，僅係管理權人之變
     動與魚塭租賃權之歸屬無關等語；被告就此即予否認。
   然而：
    (1)系爭蔡俗得與海軍所簽訂之魚塭放租契約與一般租賃契約
      不同：民法第421條所定租賃契約係承租人給付出租人所
      約定之租金以取得租賃物之使用收益權，至於承租人是否
      行使該租賃物之使用受益權，悉聽其便，出租人不得予以
      干涉，然依系爭魚塭放租契約第1條即開宗明義係海軍為
      增加國庫收入及協助發展漁業起見委託承租人經營其魚塭
      ，並分別於第10條要求承租人須取具妥保（舖保）二家以
      保證承租人履行該契約一切義務，不僅租金給付義務；第
      11 條 更約定「乙方承租之魚塭應以本身自力經營為限。
      如欲遷移改業或停止經營應向甲方辦理申請手續，並經甲
      方同意完成必要手續後始可，並不得有轉租轉讓從中漁利
      及不論以任何方式由第三人經營等情事，違者終止其租約
      並須賠償魚塭之損失，此項魚塭損失乙方不能繳納時，保
      證人應照前調規定負其連帶責任」等詞（見本院卷(一)第60
      、68 、70 、72、74、76頁），足見蔡俗得與海軍所簽訂
      之魚塭放租契約其性質，除享有使用受益海軍所有之魚塭
      外，兼有為海軍提供勞務開發魚塭之義務，且承租人須自
      力經營，不得以任何方式由第三人經營，由此可知，系爭
      租賃契約之承租人係以需能在契約期限內自力經營以開發
      海軍魚塭之人，就此而言，原告所主張以出資承租之人為
      實質承租人之概念與此契約性質即有不合，蓋承租人為避
      免上開租約條款之損害賠償責任發生，必以能支出勞務經
      營魚塭之人為承租人為適當，並非僅以能出資承租之人為
      可，亦即蔡俗得與海軍簽訂系爭魚塭放租契約時即明知登
      記之承租名義人有其意義存在，並非任以借用他人名義登
      記可予達成。
    (2)復以(甲)原告所主張蔡俗得係以被告丙○○係聽覺障礙，為
      使其不依靠他人而登記丙○○承租系爭魚塭放租契約（見
      本院卷(一)第4頁所附起訴狀第2頁第5行至第6行）及(乙)蔡俗
      得於上揭60年12月1日股東會議稱「本人現因年齡較大所
      持之承租面積八甲擬撥三甲於妻蔡白好及0.5甲撥予子乙○○參加經營以能多加出力」等語；(丙)被告丙○○稱「現
      因胞弟乙○○服役完畢歸鄉，本人原持有之5.5甲擬撥出
      2.5 甲歸其參加經營」等語（見本院卷(一)第64頁至第65頁
      ），(丁)相較於原告另主張「查蔡俗得過世當時，蔡一（長
      子）在美國念書、丁○○（長女）於國小任教，被告乙○○（三男）在花蓮經營玉石工廠，蔡盛和（四男）於國小
      任教體育老師，己○○（五男）在當兵，戊○○（么女）
      就讀大學，當時蔡家兄弟姊妹不是還在念書，就是有其他
      穩當職業」等詞（見本院卷(二)第186頁），(戊)從而，顯可
      認定蔡俗得於55年5月10日開始與海軍系爭魚塭放租契約
      關係時起即有意以此為被告丙○○建立謀生之道，令被告
      丙○○實際承受系爭魚塭放租契約之權利義務，兩造亦不
      爭執被告丙○○自始即實際經營系爭魚塭，益見被告丙○○為系爭魚塭放租契約之實際承租人，並非蔡俗得之借名
      登記人；另蔡俗得於60年12月1日召開前揭股東會議時，
      既有感其年齡較大即可知其無力提供充足勞務於系爭魚塭
      ，以其承租之魚塭面積非被告丙○○所得單獨經營，而其
      子女當時能支付勞務實際經營魚塭者僅被告乙○○，為避
      免發生系爭契約所定損害賠償責任，故移撥其登記承租面
      積予被告乙○○，並由被告丙○○移撥其登記承租面積予
      乙○○，益見被告蔡俗得有令被告乙○○與被告丙○○經
      營系爭魚塭，並以此維生之意，被告乙○○嗣後確實際參
      與經營魚塭之事實，亦為兩造所不爭執，就此而言，亦難
      認被告乙○○非系爭魚塭放租契約之實際承租人。至於證
      人即蔡俗得之子己○○到庭證稱：「（問：你父親生前將
      魚塭登記給丙○○、你母親、乙○○，是否就是要將魚塭
      給他們？他們是否有出資？）沒有要把魚塭給他們的意思
      ，是因為牽涉到每個人登記經營面積的問題，才用他們的
      名義登記，他們也沒有出資，登記給丙○○時，他才23
      歲，登記給乙○○時，他才25歲，根本沒有資金可以出資
      。」等語（見本院卷(二)第130 頁），亦僅係證人以就被告
      丙○○、乙○○並無出資魚塭而推測蔡俗得登記魚塭承租
      人之用意，對於上開結論不生影響；(己)至於蔡俗得亦同時
      將其登記承租面積移撥予配偶蔡白好，因卷內證據無法據
      以認定當時蔡白好日常是否即協助蔡俗得而提供勞務予系
      爭魚塭，自不能據以認定蔡俗得前揭股東會決議之分配係
      僅就登記面積為分配，無令被告乙○○實際參與經營系爭
      魚塭之意。
    (3)從而，依系爭魚塭放租契約之性質及當時蔡俗得所生子女
      之就業前景、謀生技能而言，被告丙○○、乙○○為系爭
      魚塭放租契約之承租人並非僅係蔡俗得之借名登記人，係
      蔡俗得為被告丙○○、乙○○籌畫謀生之道，原告單以蔡
      俗得係出資承租之人而忽略系爭放租契約尚需持續支付勞
      務以維持契約效力之性質；以蔡俗得有實際決定移撥登記
      承租面積之權而忽略係被告丙○○發言移撥其登記承租面
      積予乙○○，乙○○嗣亦實際參與經營系爭魚塭，二人均
      為系爭魚塭貢獻勞務與青春之事實，是被告丙○○、乙○○係以實際承租人之地位與海軍簽訂魚塭放租契約，被告
      丙○○嗣將其受蔡俗得籌畫之登記承租面積改由甲○○與
      海軍簽訂放租契約，亦係其本於承租人地位之安排，俱非
      因蔡俗得死亡而成為繼承之標的，是以原告提出證據尚難
      令本院形成其主張被告丙○○、乙○○與蔡俗得成立借名
      登記契約之心證，原告就此主張被告乙○○與被告甲○○
      就其與海軍簽訂之魚塭放租契約與蔡俗得全體繼承人成立
      委任契約，並不足採，是原告依委任契約法律關係及侵權
      行為法律關係請求被告乙○○、甲○○給付如其聲明之金
      額及法定遲延利息，為無理由，應予駁回。
 (二)被告丙○○與原告有無委託處理魚塭事務之契約存在？
   單以蔡俗得64年5 月18日死亡後，其生前所簽訂租約期限
     至66年12月31日之魚塭放租契約並未改簽或終止，且於該
     租約期限屆至後由被告丙○○取代蔡俗得前登記之承租土
     地等則、面積並代表東部魚塭與海軍簽訂67年往後之魚塭
     放租契約之情觀察，被告丙○○應係在蔡俗得死亡後即負
     起原登記蔡俗得名義承租魚塭之勞務及使用受益權利，復
     以蔡俗得生前除已為被告丙○○出資取得承租人地位外，
     並於60年12月1 日股東會議調整承租人為自己、丙○○、
     乙○○及蔡白好，可見蔡俗得就其所發起向海軍承租魚塭
     已有規劃，並無意全改登記被告丙○○、乙○○為承租人
     ，是此堪認就登記蔡俗得名下之租賃權，既屬財產權之一
     種，即係蔡俗得之遺產而為全體繼承人公同共有。
   然因系爭魚塭放租契約之性質兼有為海軍提供勞務以開發
     魚塭之性質，倘蔡俗得之繼承人無人提供勞務繼續經營魚
     塭，參諸前揭說明，出租之海軍即可依約終止契約，是蔡
     俗得繼承人勢必就此有所協調，由以下證據可以推認：
    (1)證人即繼承人之一己○○到庭證稱：「我與兩造是兄弟姊
      妹的關係。（問：你父親過世後，你們兄弟姊妹是否曾經
      就魚塭的處理方式開過會？情形如何？）有的，父親過世
      後，我們有開過家庭會議，就魚塭部分我們兄弟姊妹公推
      由丙○○來經營魚塭，丙○○月領薪水，每年結餘的部分
      還可以領百分之十的紅利，魚塭經營若有結餘必須每年給
      付四十萬元給我母親，剩下的結餘才由我們兄弟姊妹均分
      。（問：就你的印象裡面，丙○○是否有拿過結餘分配給
      你們兄弟姊妹？次數？）有的，時間很久了，大多數是年
      年都有結餘，有時候虧損就沒有，但是次數我忘記了。每
      年都有拿40萬元給我母親，因為魚塭很少虧損。（問：當
      初為何想要將魚塭交給丙○○、乙○○處理？）因為魚塭
      是我父親的財產，丙○○退伍之後，我父親就叫他到魚塭
      幫忙，因為他跟父親經營魚塭有一段時間，所以我們就公
      推他來經營魚塭，因為他比較熟悉，乙○○是後來可能是
      十年以後再進去的，詳細時間我忘記了。（問：經營魚塭
      你們是否有提供資金？）魚塭是由我父親出資經營，我父
      親過世後，有留下財產及現金，全部交由丙○○接手後繼
      續經營魚塭，丙○○拿我父親留下來的財產去向銀行抵押
      、運用來經營魚塭，我父親過世所遺留的財產，我們到現
      在都還沒有分，全部交給丙○○去經營魚塭。虧損時，公
      司有資金可以彌補虧損，或是由下年度的經營所得來彌補
      虧損，我們沒有分擔過虧損的額度。（問：你剛剛說，你
      父親過世時，你們兄弟姊妹都有同意丙○○繼續經營魚塭
      ，是否有書面紀錄？）沒有書面紀錄，大家開會口頭講一
      講。（問：你父親過世時，是否有留下土地、房屋？）有
      的，很多。（問：是否有去辦理繼承登記？）有三筆土地
      ，分別公推丙○○、蔡盛和、蔡一代表去辦理登記成他們
      個別所有。沒有其他的土地、房屋了。（問：這三筆土地
      ，是否也交由丙○○去使用經營魚塭？）對的。（問：蔡
      盛和、蔡一是否有出具委任書、同意書、授權書或其他的
      文件給丙○○？）沒有。（問：既然如此，丙○○如何去
      使用處分其他人登記的土地？）因為蔡一在國外，如果要
      運用的話，通常都是丙○○當借款人，蔡盛和當保證人。
      （問：是否有拿這些土地是抵押借款？）有的。（問：除
      了公推的三個代表外，其他繼承人是否拋棄繼承？）時間
      太久了，我忘記了。」等語（見本院卷(二)第127 頁至第
      132 頁）。
    (2)其中就證人己○○證述蔡俗得遺留之土地登記為己○○、
      蔡一、丙○○個別所有之情，核與原告提出坐落(甲)高雄市
      新興區○○○段151 之17地號、高雄市○○區○○段三小
      段534 地號：均於67年9 月29日由蔡盛和以繼承原因登記
      取得所有權（見本院卷(二)第158 頁、第160 頁）；(乙)高雄
      市○○區○○段三小段535 地號、高雄市新興區○○○段
      151-16地號：均於67年9 月29日由蔡一以繼承原因登記取
      得所有權（見本院卷(二)第164 頁、第166 頁）；(丙)高雄市
      新興區○○段○○段536 地號、高雄市新興區○○○段
      151-18地號：均於67年9 月29日由丙○○以繼承原因登記
      取得所有權（見本院卷(二)第168 頁、第172 頁）相符，且
      上開土地登記時間與被告丙○○於67年1 月25日取代蔡俗
      得與海軍簽訂至69年12月31日之魚塭放租契約相隔非久遠
      ，堪信證人己○○此部分證述為可採。
    (3)又證人己○○證述蔡俗成繼承人有就委託丙○○經營系爭
      魚塭之結餘分配乙節，亦與原告提出被告丙○○所製作76
      年3 月1 日起至77年2 月29日止、78年3 月1 日起至79
      年2 月28日止東部魚塭損益表（見本院卷(二)第294 頁至第
      295 頁）載明76年每甲魚塭配當（紅利）50000 元，78年
      每甲配當130000元，與原告丁○○帳冊記載「79 .3.1 盛
      雄拿80000 來，七兄弟母皆有，78年一甲東130000，一半
      甲」等詞（見本院卷(二)第237 頁）及其郵局帳戶資料（見
      本院卷(二)第297 頁）相符。
    (4)然證人己○○所述繼承人全體公推丙○○、蔡盛和、蔡一
      辦理登記之蔡俗得遺產亦交由丙○○使用卻未經蔡盛和、
      蔡一出具授權書或委任書、同意書乙節，不合常理，亦與
      陽信銀行新興分行96年8 月7 日陽信新興字第960057號函
      覆本院稱「丙○○向本行辦理不動產抵押借款時，並無提
      供連帶保證人」等詞（見本院卷(二)第252 頁）、高雄區漁
      會96年8 月9 日高漁信放字第0960005575號函覆本院稱「
      有關貴院函查丙○○向本會信用部辦理不動產抵押借款時
      ，其連帶保證人為誰乙事，案經電腦歸戶資料比對結果，
      查出其連帶保證人為甲○○、蔡逸誠，特此函知，復請查
      照」等詞（見本院卷(二)第253 頁）、高雄銀行前金分行96
      年8 月9 日高銀金字第0960001034號函覆本院稱「經查丙○○君（身分證字號Ｚ000000000）目前於本行無放款餘額
      ，並已結案，故無連帶保證資料可檢覆」等詞（見本院卷
      (二)第254 頁）不合，與原告所提出上開(甲)(乙)(丙)土地登記謄
      本中有抵押借款登記者，僅有丙○○就(丙)中536 地號土地
      為債務人之借款登記，其他土地並無證人己○○所述蔡盛
      和、蔡一交由被告丙○○予以抵押借款之情形，原告提出
      土地登記謄本亦同此情形（見本院卷第202 頁至第235 頁
      ），是證人己○○此部分之證述則難認與事實相符，自不
      足採，然不影響其前揭證述可採之部分。
    (5)再參以國防部軍備局工程營產中心南部地區營產管理處96
      年1 月3 日旭迢字第0960000033號函覆本院稱「另本案辦
      理換約時，如當時承租人於租賃期間無違反契約相關規定
      且表示繼續承租之意願者，則予以辦理登記」等詞（見本
      院卷(二)第95頁），足見被告丙○○於蔡俗得死亡後之67年
      1 月25日與海軍簽訂之魚塭承租契約係有延續蔡俗得原簽
      訂契約性質存在，丙○○既取得蔡俗得原登記承租之土地
      等則、面積而締約，海軍亦以上開原則予以辦理登記，自
      難以形式上丙○○67年1 月25日簽訂之新約完全與蔡俗得
      遺產無關，是被告此部分以蔡俗得原承租權利已因期限屆
      至而抗辯原告就此對被告丙○○無請求之權利，並不足採
      。
    (6)是被告丙○○就蔡俗得登記名義之承租魚塭係有受全體繼
      承人之委託繼續經營並付出勞務使契約效力延續，此種委
      任契約僅當事人約定一方委託他方處理事務，他方允為處
      理時即民法第528 條之規定成立，不以其他如被告所辯稱
      之處理範圍、處理事務之資金、報酬等非必要事項為明確
      約定為要件，是應認原告此部分主張為可採。
 (三)原告丁○○有無購買0.5 甲租賃權？
   依原告提出有被告丙○○於78年8 月19日簽名蓋章之文書
     記載「丁○○擁有蔡家魚塭半甲，此半甲魚塭係自購，非
     父親蔡俗得贈與，特開此據證明」等詞（見本院卷(一)第19
     頁），核與證人己○○到庭證稱「（問：丁○○在你父親
     生前曾經買過0.5 甲魚塭租賃權？）是的，這個我知道，
     0.5 甲的部分，丙○○每年還都分0.5 甲的紅利給丁○○
     ，算是她私人的部分，不屬於家裡的部分」等語相符（見
     本院卷(二)第128 頁），被告徒以上開文書係被告丁○○有
     意購買嗣後未買，無法以該紙條證明買賣價金、給付款項
     、購得部分、如何養殖、出資若干、租金繳納等情而抗辯
     被告不得主張0.5甲之租賃權云云，並不足採。
   復以原告丁○○到庭陳稱「0.5 甲的部分一開始是我出資
     ，但後續的管理、魚苗等我就不再繼續出資，當時講好0.5
     甲的收益都算我的，這0.5 甲的魚塭算我投資的，如果有
     賺錢的話，就分0.5 假部分的紅利給我，若是沒有賺錢的
     話，我也不用再出資，其餘的部分我沒有另外再出資。魚
     塭後來收回去之後，丙○○有口頭說要將0.5 甲的錢（補
     償金）要還給我，但是後來不了了之，我覺得我既然有出
     資0.5 甲的資金，領取補償金之後，就應該將這0.5 甲的
     補償金還給我」等語（見本院卷(二)第270 頁），是丁○○
     認係向蔡俗得出資0.5 甲之魚塭租賃所需支出之費用，性
     質上屬於為蔡俗得出資占0.5 甲經營魚塭資金供蔡俗得使
     用，並與蔡俗得約定其有相當於0.5 甲之魚塭獲利權，並
     非租賃權本身，應類似隱名合夥契約，自蔡俗得死亡後，
     被告丙○○既取代蔡俗得原登記承租魚塭，又出具上揭文
     書，自堪認被告丙○○亦繼受蔡俗得與丁○○間權利義務
     關係。
 (四)綜合以上，被告丙○○於蔡俗得死亡後就蔡俗得登記名義之
   承租魚塭受全體繼承人之委託繼續經營並付出勞務使契約效
   力延續，其中含有蔡俗得與原告丁○○間0.5 甲比例之收益
   分配義務，均因海軍於92年8 月31日終止魚塭放租契約而同
   步終止，海軍終止該魚塭放租契約所發放予被告丙○○之地
   價補償費，即係被告丙○○因處理委任事務所收取之金錢，
   依民法第541 條第1 項規定，自應交付予委任人，是本件原
   告丁○○、戊○○所得請求被告給付海軍發放補償費之範圍
   ，僅限於被告丙○○所繼受蔡俗得承租部分，其中更含有丁○○獨佔之0.5 甲部分，因此，原告請求在下列範圍內為有
   理由，逾此範圍為無理由，應予駁回：
   被告丙○○應給付原告丁○○部份：(1)蔡俗得於60年12月1
     日股東會稱將其承租之8 甲撥3 甲予蔡白好，再撥0.5 甲
     予乙○○後，剩餘4.5 甲之承租面積記載為43821 平方公
     尺（丙等則10692 ㎡+ 甲等則33129 ㎡＝43821 ㎡，見本
     院卷(一)第67頁）；(2)因61年魚塭放租契約並未附卷，然以
     蔡俗得於64年2 月15日所簽魚塭放租契約（見本院卷(一)第
     69頁）及丙○○陸續於67年1 月25日、70年1 月26日所簽
     魚塭放租契約（見本院卷(一)第73、75頁）之承租面積記載
     均同上；(3)然丙○○嗣於76年4 月1 日單獨與與海軍簽訂
     之魚塭放租契約書記載承租面積為41859 平方公尺始有不
     同，之後海軍所發地價補償費即以41859 平方公尺計算，
     此間原因不明，然丙○○繼受蔡俗得承租經營魚塭之客體
     並未變更，僅係面積之縮減，此面積縮減自應由蔡俗得全
     體繼承人承受；(4)因此，以丙○○領取之41859 平方公尺
     補償費相當蔡俗得所稱之4.5 甲計算，應先扣除丁○○單
     獨所占之0.5 甲面積相當於丙○○領取之地價補償費之1/9
     即0000000 元（00000000元÷9 ＝0000000 元）；(5)剩餘
     之00000000元，則由蔡俗得全體繼承人除已死亡之蔡白好
     外之7 人平均受償，丁○○就此可得0000000 元（0000000
     0 元÷7 ＝0000000.7 元，元以下四捨五入）；(6)總計原
     告丁○○所得請求被告丙○○給付之金額為15,946,286元
     ，此金額超逾原告丁○○所請求被告丙○○給付之0000000
     0 元，依民事訴訟法第388 條規定，是原告丁○○請求命
     被告丙○○給付00000000元及自民事準備書狀（三）繕本
     送達（即95年4 月12日，當庭由被告代理人簽收，見本院
     卷(一)第150 頁）翌日即95年4 月13日起至清償日止，按週
     年利率百分之五計算之利息為有理由，應予准許。原告另
     主張之侵權行為法律關係即無另為審究之必要，附此敘明
     。
   被告丙○○應給付原告戊○○部分：(1)如前述，被告丙○○繼受蔡俗得登記之魚塭承租面積先扣除丁○○所占0.5
     甲後剩餘00000000元，由蔡俗得全體繼承人除已死亡之蔡
     白好外之7 人平均受償，戊○○就此可得0000000 元（000
     0000 0元÷7 ＝0000000.7 元，元以下四捨五入）；(2)是
     原告戊○○所得請求被告丙○○給付之金額為0000000 元
     ，此金額超逾原告戊○○所請求被告丙○○給付之0000000
     元，依民事訴訟法第388 條規定，是原告戊○○請求命被
     告丙○○給付0000000 元及自民事準備書狀（三）繕本送
     達（即95年4 月12日，當庭由被告代理人簽收，見本院卷
      (一)第150 頁）翌日即95年4 月13日起至清償日止，按週年
     利率百分之五計算之利息為有理由，應予准許。原告就此
     另為侵權行為法律關係之主張即無再予審究之必要，附此
     敘明。
六、假執行部分：
   (一)原告丁○○、戊○○請求被告丙○○給付部分，兩造分別
     陳明願供擔保聲請宣告假執行及免為假執行，爰分別酌定
     相當之擔保金額，併准許之。
   (二)原告丁○○、戊○○請求被告乙○○、甲○○給付部分，
     因原告敗訴，其假執行之聲請失所附麗，應併予駁回。
七、兩造其餘主張及所提證據對本院前揭判斷結論不生影響，爰
    不予一一贅述，附此敘明。
八、訴訟費用負擔之裁判依據：本件原告之訴為一部有理由，一
    部無理由，爰依民事訴訟法第79條定之如主文所示。
中    華    民    國    97    年    4     月    8     日
                  家事法庭法  官  楊智守
上為正本係照原本作成
如不服本判決，應於送達後20日內，向本院提出上訴狀並表明上
訴理由，如於本判決宣示後送達前提起上訴者，應於判決送達後
10日內補提上訴理由書（須附繕本）。
中    華    民    國    97    年    4     月    8     日
                          書記官  蘇  豫


司法院資訊處製作；財團法人民間司法改革基金會備份。
